【裁判字號】    90,上易,201
【裁判日期】    920121
【裁判案由】    清償借款
【裁判全文】
臺灣高等法院臺中分院民事判決  九十年度上易字第二○一號
      上  訴  人  甲○○
      被  上訴人  乙○○
      複  代理人  丙○○
右當事人間請求清償借款事件，上訴人對於中華民國九十年四月九日臺灣臺中地方法
院八十八年度訴字第三○九一號第一審判決提起上訴，本院判決如左：
      主      文
上訴駁回。
第二審訴訟費用由上訴人負擔。
      事實及理由
一、本件被上訴人起訴主張：上訴人於八十六年十月二十三日、八十八年三月十七日
    、八十八年三月二十二日分別向伊商借新台幣（下同）五十萬元、五萬元、五十
    萬元，嗣經償還八十六年十月二十三日五十萬元借款中之一十一萬四千五百三十
    四元，尚有九十三萬五千四百六十六元（即附表一編號八之三十八萬五千四百六
    十六元、編號九之五萬元、編號十之五十萬元），迄未清償，屢經催討，均置之
    不理等情，爰依消費借貸之法律關係，求為命上訴人給付伊九十三萬五千四百六
    十六元及加給法定遲延利息之判決。
二、上訴人則以：(一)附表一編號八之八十六年十月二十三日五十萬元之匯款，係伊在
    大陸就醫向伊叔叔即訴外人黃圳所借，而非向被上訴人借貸；(二)附表一編號九、
    十之二筆係黃圳委託被上訴人保管之二百萬元中之一部分，該匯款係黃圳委託其
    保管之款項而匯款的，並非伊向被上訴人借貸之金錢；(三)黃圳在大眾商業銀行之
    帳戶並未提供給被上訴人使用，故被上訴人自該帳戶提領之款項，係黃圳所有，
    因黃圳已書立贈與同意書，將全部財產皆贈與給伊，被上訴人自不得再向伊請求
    返還等語，資為抗辯（上訴人於原審主張抵銷，於本審不主張抵銷抗辯）。
三、被上訴人主張曾於附表一所示之匯款日期，將如附表一所示之各匯款金額匯給上
    訴人或依上訴人指示匯入其配偶柯麗雪（即鄭麗雪）之帳戶，總計全部匯款金額
    為六百四十九萬九千元。上訴人亦曾交付原審判決書附件所示之票據給伊，並已
    兌現合計四百一十八萬九千二百二十四元之票款之事實，為上訴人所不爭執，復
    有被上訴人提出之大眾商業銀行入戶電匯回條十紙、上訴人還款客票明細一份附
    卷可稽，自堪信被上訴人此部分之主張為真實。
四、按當事人主張有利於己之事實，就其事實有舉證之責任，民事訴訟法第二百七十
    七條定有明文。又事實有常態與變態之分，其主張常態事實者無庸負舉證責任，
    反之，主張變態事實者，則須就其所主張之事實負舉證責任，最高法院八十六年
    度台上字第八九一號著有判決可資參照。復按消費借貸之貸與人以自己帳戶內之
    金錢匯款給借用人，乃社會事實之常態；貸與人委託第三人由該第三人之帳戶中
    匯款給借用人，為社會事實之變態，因之，借用人主張消費借貸關係非存在其與
    匯款帳戶所有人間，而係存在其與匯款帳戶所有人以外之人者，自應由借用人就
    此變態事實負舉證之責。本件兩造爭執者，厥為被上訴人主張附表一所示編號八
    、九、十之三筆金額是否為被上訴人或訴外人黃圳所有，若為被上訴人所有，而
    上訴人收取之系爭金錢，即成立借貸關係，此逐一敘述如下：
(一)、被上訴人主張上訴人曾於八十六年十月二十三日向伊借款五十萬元（即附表一編
    號八），並經伊以自己在大眾商業銀行之帳戶匯款完畢等語，但為上訴人所否認
    ，並辯稱附表一編號五至八，共計二百五十萬元，係伊與伊叔叔黃圳於八十六年
    因病在大陸就醫，被上訴人受黃圳之託，於八十六年八月六日從黃圳所有大眾商
    業銀行儲蓄部000－00－0000000－0號帳戶以開立「台支」之方式
    提領二百五十萬元，嗣於八十六年八月二十八日、同年八月三十日、同年十月一
    日、同年十月二十三日分次匯寄六十萬元、六十萬元、八十萬元、五十萬元與伊
    妻子柯麗雪，合計二百五十萬元，該款項係黃圳所給付，非被上訴人所有等語。
    惟依前開說明，上訴人自應就此變態之抗辯事實負舉證證明之責。經查：被上訴
    人主張之上開事實，業據其提出大眾商業銀行入戶電匯回條、大眾商業銀行活期
    儲蓄存款存摺各一紙在卷可證，依上開大眾商業銀行入戶電匯回條所示，被上訴
    人在「匯款種類」一欄內係勾選「跨行：入戶電匯」，基此，足徵本筆款項乃係
    被上訴人以入戶電匯方式匯入上訴人配偶柯麗雪在臺中區中小企銀崇德分行帳號
    000000000000之帳戶內，而非給付台支支票或先以台支支票兌領現
    金後，再為匯款之情形，顯與上訴人辯稱之取款過程未相符合。又上訴人所稱附
    表一編號五至八合計之二百五十萬元是黃圳於八十六年八月六日從其所有大眾商
    業銀行儲蓄部000－00－0000000－0號帳戶以開立「台支」之方式
    提領之二百五十萬元，而分次交付給的錢，而上開以「台支」，票號ＢＢ000
    0000號之二百五十萬元，固亦係黃圳自其大眾商業銀行所申請開立，有大眾
    商銀行八十九年十月十七日以（八九）儲發字第二八六號在卷可稽（見原審卷第
    一五三頁），惟該支票之票款係由被上訴人領取，有台灣銀行營業部於九十一年
    二月二十五日以營存密字第０九一０三０一八五一一號函附卷可查（見本院卷第
    八十九、九十頁），該款項是否為黃圳所有已有可疑，且倘如上訴人所陳係因伊
    與黃圳二人在大陸就醫急須用錢，何以竟迂迴交由被上訴人再轉交，卻未逕交給
    上訴人或其配偶支付其等二人就醫費用？亦與常情尚有未合。再者，上訴人復未
    能就本筆匯款係被上訴人受黃圳之託，而自被上訴人在大眾商業銀行之帳戶匯款
    給上訴人一節，提出其他證據以實其說，自難以附表一編號五至八拼湊而成二百
    五十萬元，遽認本件之五十萬元即是黃圳所有。是被上訴人主張其於八十六年十
    月二十三日匯款給上訴人配偶柯麗雪之五十萬元，係上訴人向伊借貸之事實，衡
    情應堪認定。
(二)、被上訴人另謂附表編號九之五萬元，編號十之五十萬元，亦係上訴人向伊借貸之
    款項等語，亦為上訴人所否認，並辯稱被上訴人於八十八年二月十日以轉帳方式
    從前揭大眾商業銀行000－00－0000000帳號提領一百七十萬元，八
    十八年三月九日提領二十七萬元，八十八年三月十五日提領現金二千元，合計一
    百九十七萬二千元（即附表二編號六、七、八），此一百九十七萬二千元即兩造
    籠統所稱之「二百萬元」，該「二百萬元」係由前揭帳戶領出，其他並無資料可
    證明其來源，被上訴人之訴訟代理人陳浩華律師亦不否認該「二百萬元」與上訴
    人所指之一百九十七萬二千元為同一筆語置辯。經查，被上訴人主張曾匯款上開
    二筆金錢給上訴人之事實，已提出大眾商業銀行入戶電匯回條、大眾商業銀行活
    期儲蓄存款存摺各二紙，以資佐證，而被上訴人雖對其於八十八年二月十日、同
    年三月九日、同年三月十五日，有自大眾商業銀行戶名為黃圳之００二─一０─
    九０三二六八─一帳號，分別提領一百七十萬元、二十七萬元、二千元，合計一
    百九十七萬二千元之事實不爭執，並有交易查詢單在卷可證，但堅稱自該帳戶提
    領之一百九十七萬二千元，與附表一編號九、編號十之二筆匯款無關等語（本院
    卷第二０四頁），且二筆金錢一為分開數次領取之合計為一百九十七萬二千元，
    一為二百萬元，金額已有不符，被上訴人復稱：上開「二百萬元」乃黃圳在病重
    時所交付，並交代要用於辦理其身後事，且花費剩餘的部分，有一百萬元是要給
    其外甥黃火龍，因黃圳本身係養子，養父的親生小孩均係女兒，其中有一姊妹招
    贅，所生的小孩即黃火龍，故要將該一百萬元留給黃火龍祭拜黃家祖先等語，核
    與證人粘黃秀錦於原審證述：「．．在我母親百日時他向我說他賣掉房子的錢要
    給我姪子一百萬元祭拜祖先用．．．」等語情節相符（原審卷第二宗第四十二頁
    ），被上訴人所陳核與一般人緬懷祖先，慎終追遠之常情亦屬無違，堪信為真實
    。足徵黃圳在這「二百萬元」之部分，已預作安排，尚與上訴人所辯之上開一百
    九十七萬二千元無涉。再者，被上訴人自該帳戶所提領之一百九十七萬二千元，
    然究與附表一編號九之五萬元及編號十之五十萬元匯款有何關聯性，或有何跡象
    顯示被上訴人匯寄給上訴人之上開二筆款項，係源自該一百九十七萬二千元等事
    實，上訴人又未提出確切之證據以證明之，則依舉證責任分配原則，要難認上訴
    人之抗辯係屬實在。上訴人再以附表一編號十之五十萬元是黃圳病重，才請被上
    訴人將錢匯給伊做準備喪葬之用，並非向被上訴人借錢，惟查黃圳因疑上頜竇硬
    骨性肉瘤於八十八年三月七日住院治療，住院期間意識清醒，雙眼全盲，有診斷
    證明書影本一份附卷可稽，而於八十八年八月三日始死亡，亦據上訴人供明在卷
    （本院第二０四頁），而該筆金錢係於同年三月二十二日即匯給上訴人，相距約
    四個多月之久，是否即做為黃圳喪葬之用，已有可疑，且上訴人亦未就此有利於
    己之事實，舉證以實其說。是上訴人之上開抗辯，為不可採。從而，被上訴人主
    張附表一編號九之五萬元，編號十之五十萬元，均係上訴人向其借貸而匯款的等
    語，堪予採信。
(三)、上訴人另謂上開黃圳之大眾商業銀行000－00－000000－0號帳戶並
    未借與被上訴人使用，證人蕭義信、徐蔡月霞、粘黃錦秀證明黃圳將銀行戶頭借
    給被上訴人使用，係依據黃圳生前所說，因黃圳已死亡，死無對證，其等自可隨
    便說，亦不致觸犯偽證罪，其證詞均為不實在云云。被上訴人則稱：上開帳戶乃
    伊為利節稅及操作股票，而向好友黃圳借用開立之人頭戶，已使用七、八年之久
    ，且自開戶時起即由伊使用，帳戶內並無黃圳之金錢等語，並提出永昌證券股份
    有限公司證券存摺影本一份為證。復據證人即黃圳之朋友蕭義信於原審證稱：「
    不認識乙○○，我認識黃圳十年．．．」、「在八十七年九、十月間黃圳有去台
    北和信治癌中心治療，我有去照顧他，在這段期間他有告訴我，因我要幫他繳交
    醫藥費的關係，我知道他有好幾個戶頭，他有說他的某一些戶頭是由乙○○先生
    在使用．．．」、「他說讓楊先生作為節稅之用」、「黃圳借給乙○○先生的我
    只知道有大眾銀行的帳戶」等語（原審卷第二宗第三十五頁），證人即黃圳之表
    姊徐蔡月霞於原審證述：「黃圳有告訴我他與乙○○間之帳戶往來，黃圳有向我
    說過他的帳戶有借給乙○○使用，他在八十七年七月份時告訴我的，因他身體不
    好，我會叫他把事情辦一辦，他辦好會告訴我，他沒有說幾個帳戶給乙○○使用
    」、「他說乙○○是他的好朋友，將戶頭借給他用」等語（原審卷第二宗第三十
    八、三十九頁），證人即黃圳之妹妹粘黃錦秀於原審亦結證稱：「八十七年七月
    間在我母親過世百日祭拜時，黃圳有回去，因為我們姊妹都不識字，黃圳有說他
    有留下房子、車庫，股票都已處理完，戶頭借給姓楊的朋友用，他的財產都要交
    給姓楊的朋友處理」、「他說戶頭借給朋友用，沒有說是哪一個戶頭。他說是幾
    十年的朋友信任才借給他用，他沒有說自何時起借給朋友用，也沒有說是哪幾個
    戶頭借給朋友用，只知他有戶頭借給朋友用．．」、「他說他的戶頭沒有錢，他
    的朋友玩股票玩得比較大，所以借給他朋友用」、「．．他本來是怕我們爭執，
    我跟他說借給朋友沒有關係，我們沒有在玩股票．．」等語（原審卷第二宗第四
    十二、四十三頁），上訴人雖辯稱上揭證人所述均有偏頗，不足採信，並稱證人
    蕭義信曾於八十八年三月十日代訴外人黃圳標領會款，屢經被告催討，仍拒不返
    還，顯無誠信云云，並提出互助會名單為證，惟查，證人蕭義信已於原審陳稱該
    次會款係與會首、黃圳三方約定由伊領得等語，上訴人復未提出其他證據證明證
    人蕭義信之證詞有何偏頗之處。上訴人復稱：證人徐蔡月霞於原審法院八十八年
    度中簡字第二一三二號案伊訴請證人粘黃錦秀移轉車位所有權事件中，曾出庭作
    證，並多所虛偽陳述云云，並提出民事準備狀一份為憑，然上訴人提出之證據僅
    係表達個人意見之準備狀，自難據以推認所辯屬實，而上訴人亦未就證人徐蔡月
    霞之證述內容有何不當舉證證明。上訴人再以證人粘黃錦秀與伊另有民事事件、
    刑事案件在涉訟中，且曾因毆打伊配偶鄭麗雪而經原審法院判決傷害罪刑確定等
    語，固有刑事自訴狀、臺灣臺中地方法院八十九年度易字第十七號刑事判決書影
    本各一份為證，然此，並不當然可推認證人粘黃錦秀在本件民事事件中所為之證
    述，必然虛偽不實，是其上開所辯既無法舉證證明證人蕭義信、徐蔡月霞、粘黃
    錦秀之證言有何偏頗之處，堪認證人之上開證述，應信可採。從而，被上訴人所
    陳既與證人蕭義信、徐蔡月霞、粘黃錦秀到庭證述之情節，大致相合，則被上訴
    人主張其確有向黃圳借用名義，並在大眾商業銀行開立帳戶００二─一０─九０
    三二六八─一之帳戶等情，堪信實在。又上開帳戶既係被上訴人借用黃圳名義使
    用之人頭戶，則依常情，該帳戶內之存款自屬伊所有，上訴人辯稱該帳戶內之存
    款係屬黃圳所有云云，要無足取。
(四)、上訴人又以被上訴人於八十九年七月二十四日在原審稱：「．．我沒有向甲○○
    表明過是用我的錢匯給他的，是因為黃圳向我說甲○○來向他要錢，我基於幫助
    朋友，我就用我的錢匯給甲○○」等語，欲佐其說，惟依民法第九十八條規定，
    解釋意思表示，應探求當事人之真意，不得拘泥於所用之辭句。故就被上訴人上
    開在原審法院之陳述，於本院陳稱這句話真意是黃圳叫伊錢借給上訴人之意思等
    語（本院卷第二０四頁），且被上訴人於同日原審法院準備程序中亦表示：「（
    問：請求金額特定在八十六年十月二十三日、八十八年三月十七日、三月二十二
    日三筆款項，是甲○○向你借錢你匯給他，還是基於與黃圳朋友之誼才由你匯錢
    給黃圳？）．．八十八年三月十七日五萬元部分我來大里，甲○○說他沒錢，在
    他家樓下向我借的，最後一筆五十萬元匯到大里大興街郵局的，也是甲○○開口
    向我借的，剛開始我與甲○○不熟，我會匯三四百萬元給甲○○是因為黃圳手頭
    不方便黃圳叫我匯給甲○○的，最後三筆（即系爭附表一編號八、九、十）都是
    甲○○自己開口向我借」等語（原審卷第二宗第四十九、五十頁），並自承如附
    表一編號一、二、三等三筆匯款，才是上訴人向黃圳要錢時，被上訴人基於朋友
    情誼，而由自己帳戶轉匯的，足見被上訴人於原審法院之上開陳述，並不是指系
    爭三筆借貸至明。上訴人又以若兩造有借貸關係，何以均未有利息約定等語抗辯
    ，惟按被上訴人與黃圳乃屬舊識，且係多年朋友，黃圳並因而才將其所有坐落台
    北市松山區○○○路○段二五０巷十八弄三十四號之房屋及土地有權狀、印章三
    枚交給被上訴人保管（現已交付上訴人），有簽收條影本一張在卷可稽，而上訴
    人又與黃圳有叔侄關係，誼屬至親，為此，因黃圳之緣故，被上訴人才將系爭金
    錢借予上訴人，而未約定利息，尚與常情無違。基此，自難僅以被上訴人之部分
    陳述內容，即遽認兩造間確無消費借貸之合意。
五、綜上所述，本件被上訴人主張應為可採，上訴人所辯均為無可取。被上訴人依消
    費借貸關係，請求上訴人給付借款九十三萬五千四百六十六元及自起訴狀繕本送
    達翌日即八十八年十月九日起至清償日止，按週年利率百分之五計算之法定遲延
    利息，洵屬有據，應予准許。是則原審判命上訴人如數給付，於法並無不合。上
    訴意旨指摘原判決不當，求予廢棄改判，為無理由，應予駁回其上訴。
六、兩造其餘主張及舉證之攻擊防禦方法，核與判決結果不生影響，不另一一論述。
    至上訴人於原審雖就抵銷抗辯，然於本審既陳明不再主張（本院卷第二五０頁）
    ，故無須就其在原審所主張抵銷之事由予以審究，附此敘明。
七、據上論結，本件上訴為無理由，依民事訴訟法第四百四十九條第一項、第七十八
    條，判決如主文。
中      華      民      國    九十二    年      一      月    二十一    日
~B1  民事第七庭審判長法官  簡清忠
~B2                  法官  陳賢慧
~B3                  法官  盧江陽
右為正本係照原本作成。
不得上訴。
~B                書記官  康孝慈
中      華      民      國    九十二    年      一      月    二十二    日
                                                                        Ｈ
~FO
附表一：
  ┌──┬────────┬─────────┬───┐
  │編號│匯款日期（民國）│匯款金額（新臺幣）│收款人│
  ├──┼────────┼─────────┼───┤
  │ 一 │年２月日    │六十萬元          │甲○○│
  ├──┼────────┼─────────┼───┤
  │ 二 │年４月日    │八十萬元          │柯麗雪│
  ├──┼────────┼─────────┼───┤
  │ 三 │年５月日    │一百三十萬元      │柯麗雪│
  ├──┼────────┼─────────┼───┤
  │ 四 │年７月日    │七十四萬九千元    │柯麗雪│
  ├──┼────────┼─────────┼───┤
  │ 五 │年８月日    │六十萬元          │柯麗雪│
  ├──┼────────┼─────────┼───┤
  │ 六 │年８月日    │六十萬元          │柯麗雪│
  ├──┼────────┼─────────┼───┤
  │ 七 │年１０月１日    │八十萬元          │柯麗雪│
  ├──┼────────┼─────────┼───┤
  │ 八 │年１０月日    │五十萬元          │柯麗雪│
  ├──┼────────┼─────────┼───┤
  │ 九 │年３月日    │五萬元            │甲○○│
  ├──┼────────┼─────────┼───┤
  │ 十 │年３月日    │五十萬元          │甲○○│
  ├──┼────────┼─────────┼───┤
  │合計│                │六百四十九萬九千元│      │
  └──┴────────┴─────────┴───┘
~FO
附表二：
  ┌──┬────────┬─────────┬────────────┐
  │編號│提領日期（民國）│提領金額（新臺幣）│  備              註    │
  ├──┼────────┼─────────┼────────────┤
  │ 一 │年８月６日    │二百五十萬元      │開立台支支票            │
  │    │                │                  │票號：BB0000000  │
  ├──┼────────┼─────────┼────────────┤
  │ 二 │年４月日    │一百萬元          │開立台支支票            │
  │    │                │                  │票號：BB0000000  │
  ├──┼────────┼─────────┼────────────┤
  │ 三 │年９月日    │九十五萬元        │                        │
  ├──┼────────┼─────────┼────────────┤
  │ 四 │年月４日    │三十萬元          │提領九十萬元，三十萬元入│
  │    │                │                  │原告帳戶，六十萬元入證人│
  │    │                │                  │蕭義信帳戶              │
  ├──┼────────┼─────────┼────────────┤
  │ 五 │年２月１０日    │一百七十萬元      │開立台支支票            │
  │    │                │                  │票號：BB0000000  │
  ├──┼────────┼─────────┼────────────┤
  │ 六 │年２月１０日    │一百七十萬元      │                        │
  │    │                │                  │                        │
  ├──┼────────┼─────────┼────────────┤
  │ 七 │年３月９日    │二十七萬元        │                        │
  │    │                │                  │                        │
  ├──┼────────┼─────────┼────────────┤
  │ 八 │年３月日    │二千元            │                        │
  │    │                │                  │                        │
  └──┴────────┴─────────┴────────────┘


司法院資訊處製作；財團法人民間司法改革基金會備份。
